臺灣臺北地方法院刑事判決　　　　　　　 95年度訴字第752號
公　訴　人　臺灣臺北地方法院檢察署檢察官
被　　　告　丙○○
指定辯護人　甲○公設辯護人　唐禎琪
上列被告因違反貪污治罪條例案件，經檢察官提起公訴（九十五
年度偵字第六九五八號），嗣於甲○準備程序進行中，被告就被
訴事實為有罪之陳述，經甲○合議庭認為適當後，裁定由受命法
官獨任進行簡式審判程序，判決如下：
    主      文
丙○○連續意圖為自己不法之所有，而侵占對於業務上所持有之
物，處有期徒刑柒月，緩刑貳年。
    事      實
一、丙○○前自民國八十四年八月十四日起受僱於前臺灣北區郵
    政管理局所轄新店郵局郵務股，擔任外勤契約工，為不定期
    約僱人員，負責郵件分檢、投遞等工作（嗣因組織調整，新
    店郵局於九十一年五月二十三日改隸板橋郵局管轄），迄郵
    局改制為中華郵政股份有限公司後，則自九十二年一月一日
    起受僱為外勤從業人員，仍負責郵件分檢、投遞等工作，為
    從事業務之人。因經濟拮据及積欠卡債，竟意圖為自己不法
    之所有，基於概括之犯意，於九十四年三月間，利用職務上
    分檢掛號郵件之機會，將原應由其他同事負責投遞之掛號郵
    件先區分至其所負責投遞郵件之區段分類櫃內，而加以持有
    ，再於出勤送信時，將郵件攜出帶回家中，連續以此方式，
    將寄件人乙○○（郵件號碼：941465）、戊○○（郵件號碼
    ：984448）及丁○○（郵件號碼：925793）三人掛號郵件內
    之中華民國郵政禮券各新臺幣（下同）一千元（一千元券一
    張）、三千元（一千元券三張）及一萬元（一千元券八張、
    五百元券四張），共計一萬四千元，以變易持有為所有之意
    思予以侵占入己，得手後分別持往內湖郵局及中和郵局各兌
    領現金二千元及七千元，另餘五千元禮券則持向其不知情之
    胞妹曾秀菊兌換等值現金，而將所得一萬四千元現金全數用
    於繳償積欠銀行之卡債。嗣上述寄件人前往郵局詢問掛號郵
    件去向，丙○○因而心生悔意，於職司犯罪偵查之公務員知
    悉其為犯罪行為人前，即於九十四年五月三日出面向板橋郵
    局政風室坦承上情，並經政風單位轉送有偵查犯罪職權之法
    務部調查局臺北縣調查站偵查辦理，自首而受裁判，丙○○
    並將所侵占金額全數歸還予乙○○、戊○○及丁○○。
二、案經法務部調查局臺北縣調查站移請臺灣臺北地方法院檢察
    署檢察官偵查起訴；嗣於甲○準備程序進行中，丙○○就被
    訴事實為有罪之陳述，甲○改依簡式審判程序審理。
    理      由
一、訊據被告丙○○對於上揭事實坦承不諱，核與乙○○、戊○○、曾秀菊證述情節相符，並有掛號郵件相關資料清單一份
    、被告侵占之中華民國郵政禮券影本十六張、兌換禮券電子
    序時帳資料等在卷可稽（以上見偵查卷第九至二十九頁），
    足認被告前開出於任意性之自白與事實相符，堪以採信。本
    件事證明確，被告犯行足堪認定，應依法論科。
二、查被告為本件行為後，九十四年一月七日修正、九十四年二
    月二日公布之刑法部分修正條文已於九十五年七月一日施行
    。按行為後法律有變更者，適用行為時之法律，但行為後之
    法律有利於行為人者，適用最有利於行為人之法律，現行刑
    法第二條第一項訂有明文。此條規定乃與刑法第一條罪刑法
    定主義契合，而貫徹法律禁止溯及既往原則，係規範行為後
    法律變更所生新舊法律比較適用之準據法，是刑法第二條本
    身雖經修正，但刑法第二條既屬適用法律之準據法，本身尚
    無比較新舊法之問題，應一律適用裁判時之現行刑法第二條
    規定以決定適用之刑罰法律，先予辨明。又本次刑法修正之
    比較新舊法，應就罪刑有關之共犯、未遂犯、想像競合犯、
    牽連犯、連續犯、結合犯，以及累犯加重、自首減輕暨其他
    法定加減原因（如身分加減）與加減例等一切情形，綜其全
    部罪刑之結果而為比較（最高法院九十五年度第八次刑庭會
    議決議參照）。茲就本件論罪科刑時之新舊法比較適用問題
    ，析述如下：
  (一)刑法第三百三十六條第二項之業務侵占罪，其法定刑為六月
    以上、五年以下有期徒刑，得併科三千元以下罰金，而有併
    科罰金刑之規定。修正後刑法施行法增訂第一條之一規定：
    「中華民國九十四年一月七日刑法修正施行後，刑法分則編
    所定罰金之貨幣單位為新臺幣。九十四年一月七日刑法修正
    時，刑法分則編未修正之條文定有罰金者，自九十四年一月
    七日刑法修正施行後，就其所定數額提高為三十倍。但七十
    二年六月二十六日至九十四年一月七日新增或修正之條文，
    就其所定數額提高為三倍」，與罰金罰鍰提高標準條例第一
    條，因所規定之罰金最高額度相同，並無輕重之分，故非刑
    罰法令之變更，無刑法第二條第一項比較新舊法之適用，應
    逕適用裁判時之刑法施行法第一條之一（最高法院九十五年
    度第二十一次刑事庭會議決議參照）。
  (二)原刑法第五十六條「連續數行為而犯同一之罪名者，以一罪
    論。但得加重其刑至二分之一」之連續犯規定，於修正後業
    已刪除，本件被告先後三次業務侵占行為，其時間緊接、方
    法相同，觸犯構成要件相同之罪名，於修正前應依連續犯之
    規定各論以一罪，依新法則應予分論併罰，比較新舊法結果
    ，認適用新法對被告並非較為有利，自應依刑法第二條第一
    項前段，適用被告行為時之上開修正前刑法連續犯規定，以
    為論處。
  (三)關於自首，修正前刑法第六十二條規定對於未發覺之罪自首
    而受裁判者，減輕其刑，但有特別規定者，依其規定；修正
    後之條文則規定為「得」減輕其刑。是依舊法，自首為必減
    輕其刑，新法則改為得減輕其刑，則適用新法對被告並非較
    為有利，亦應適用修正前即舊法關於自首之規定。
  (四)至於緩刑之宣告，依前開最高法院九十五年度第八次刑庭會
    議決議，被告犯罪在本次刑法修正施行前，而於施行後宣告
    緩刑者，應適用修正後刑法第七十四條規定，併予敘明。
三、核被告所為，係犯刑法第三百三十六條第二項之業務侵占罪
    被告先後三次侵占業務上持有之禮券，其犯罪時間緊接，方
    法相同，觸犯構成要件相同之罪名，顯係基於概括犯意為之
    ，為連續犯，應依修正前刑法第五十六條連續犯之規定論以
    一罪，並加重其刑。被告於職司犯罪偵查之公務員知悉其為
    犯罪行為人前，即出面向板橋郵局政風室坦承上情，並經政
    風單位轉送有犯罪偵查職權之法務部調查局臺北縣調查站偵
    查辦理，合於刑法自首之要件，爰適用修正前刑法第六十二
    條前段規定減輕其刑。檢察官起訴書雖以被告擔任新店郵局
    郵務股不定期約僱人員，為依據法令從事郵務工作之人員，
    屬修正前刑法第十條第二項之公務員，所犯係貪污治罪條例
    第六條第一項第三款之侵占職務上持有之非公用私有財物罪
    ；惟被告行為後，刑法關於公務員之規範定義已有修正，修
    正前刑法第十條第二項之規定為：「稱公務員者，謂依法令
    從事於公務之人員」，修正後同條項則規定：「稱公務員者
    ，謂下列人員：一、依法令服務於國家、地方自治團體所屬
    機關而具有法定職務權限，以及其他依法令從事於公共事務
    ，而具有法定職務權限者。二、受國家、地方自治團體所屬
    機關依法委託，從事與委託機關權限有關之公共事務者」。
    查被告係自八十四年八月十四日起受僱於前臺灣北區郵政管
    理局所轄新店郵局郵務股，擔任外勤契約工，為不定期約僱
    人員，負責郵件分檢、投遞等工作（嗣因組織調整，新店郵
    局於九十一年五月二十三日改隸板橋郵局管轄），迄郵局改
    制為中華郵政股份有限公司後，則自九十二年一月一日起受
    僱為外勤從業人員，仍負責郵件分檢、投遞等工作，除據被
    告陳明在卷外，並有中華郵政股份有限公司板橋郵局九十五
    年十二月四日板人字第○九五○一○○三九九號函在卷可稽
    （見甲○卷第四十四至五十頁），依該函檢附之相關聘僱文
    件以觀，郵政總局所轄新店郵局係依「各級郵政機關僱用外
    勤契約工要點」，於八十四年八月十四日與被告簽訂「外勤
    契約工勞動契約書」而聘僱之，嗣郵局改制為中華郵政股份
    有限公司後，則於九十二年一月一日與被告簽訂「中華郵政
    股份有限公司從業人員勞動契約書」而聘僱為外勤從業人員
    ，足見被告係屬約聘人員，而不具有所謂法定職務權限，依
    修正後刑法第十條第二項規定，已不具有公務員之身分，自
    無由成立貪污治罪條例之罪，所犯應為刑法業務侵占罪，惟
    公訴人業已當庭將起訴法條變更為刑法第三百三十六條第二
    項之業務侵占罪（見甲○九十六年一月二十九日準備程序筆
    錄），甲○自無庸變更法條而得予以審理。爰審酌被告任職
    郵局擔任約聘人員，本應注意廉潔自持，竟利用職務之機會
    侵占禮券之犯罪動機、手段，對於被害人自已生一定程度損
    害，惟犯後坦承犯行、態度尚佳等一切情狀，量處如主文所
    示之刑。末查被告未曾受任何刑之宣告，有臺灣高等法院被
    告前案紀錄表在卷可稽，且事後已將侵占之金額全數清償予
    被害人，業據被告供明在卷，並有中華郵政股份有限公司板
    橋郵局九十五年六月一日板郵字第○九五○三○○○九七號
    函及所檢附之匯款單、領款收據影本在卷可稽（見甲○卷第
    十一至十四頁），甲○審酌被告其或因一時失慮誤觸刑典，
    且已彌補其過錯，經此偵、審程序，應已知所警惕而無再犯
    之虞，因認所宣告之刑以暫不執行為適當，爰併諭知緩刑二
    年，以啟自新。
據上論斷，應依刑事訴訟法第二百七十三條之一第一項、第二百
九十九條第一項前段，刑法第二條第一項前段、第三百三十六條
第二項、第七十四條第一項第一款，修正前刑法第五十六條、第
六十二條前段，刑法施行法第一條之一，判決如主文。
本案經檢察官林達到庭執行職務
中　　華　　民　　國　　96　　年　　2 　　月　　9 　　日
　　　　　　　　　刑事第十一庭  法　官　林庚棟
以上正本證明與原本無異。
如不服本判決，應於判決送達後十日內，向甲○提出上訴狀。
　　　　　　　　　　　　　　　　書記官　殷玉芬
中　　華　　民　　國　　96　　年　　2 　　月　　12　　日
附錄本案論罪科刑法條全文
中華民國刑法第三百三十六條：
對於公務上或因公益所持有之物，犯前條第一項之罪者，處一年
以上七年以下有期徒刑，得併科五千元以下罰金。
對於業務上所持有之物，犯前條第一項之罪者，處六月以上五年
以下有期徒刑，得併科三千元以下罰金。
前二項之未遂犯罰之。
